臺灣臺南地方法院刑事判決
109年度金訴字第259號
                                    109年度金訴字第278號
公  訴  人  臺灣臺南地方檢察署檢察官
被      告  蘇嘉榮



上列被告因詐欺等案件，經檢察官提起公訴（109年度偵字第174
34號、109年度偵字第18649號）及追加起訴（109年度偵字第191
57號），被告於準備程序中就被訴事實為有罪之陳述，經本院合
議庭裁定由受命法官獨任進行簡式審判程序後，本院判決如下：
    主  文
蘇嘉榮犯如附表一所示之罪，各處如附表一所示之宣告刑。應執
行有期徒刑貳年。
扣案犯罪所得新臺幣拾伍萬元、行動電話壹支（內含門號○○○○○○
○○○○SIM卡壹張，IMEI：○○○○○○○○○○○○○○○號、○○○○○○○○○○○○○○○
號），均沒收；未扣案犯罪所得新臺幣壹萬玖仟元，沒收，於全
部或一部不能沒收或不宜執行沒收時，追徵其價額。
    事實及理由
一、犯罪事實：蘇嘉榮自民國109年4月起，加入不詳成年成員「
    檳榔」及通訊軟體Telegram暱稱為「123」之詐欺集團，共
    同意圖為自己不法所有，組成3人以上，以實施詐術為手段
    、具有持續性及牟利性之有結構性之犯罪組織詐欺集團，由
    蘇嘉榮擔任該詐欺集團之「車手」職務，負責接受指示持人
    頭帳戶提款卡，至各處自動櫃員機提領由該詐欺集團其他成
    員詐欺所得之贓款，並將取得之款項分別交付給「檳榔」或
    「123」，以此方式意圖掩飾或隱匿特定犯罪所得之來源而
    移轉特定犯罪所得，蘇嘉榮並可依約定每領新臺幣（下同）
    1萬元，即獲得500元作為報酬。蘇嘉榮、「檳榔」或「123
    」因而與該詐欺集團成年成員基於共同意圖為自己不法所有
    、三人以上詐欺取財與共同掩飾、隱匿詐欺所得去向、所在
    之洗錢犯意聯絡，使用人頭帳戶藉以掩飾、隱匿詐欺所得之
    真正去向、所在，先由該詐欺集團不詳成年成員，以如附表
    一所示之詐騙方法詐欺附表一所示之人，致其等均陷於錯誤
    ，而依指示於如附表一所示之匯款時間，將如附表一所示之
    匯款金額，匯入如附表一所示之劉曜宇、李家琦、簡孟盈、
    陳伯哲、劉慶昌等人頭帳戶內。嗣由「檳榔」或「123」分
    別交付蘇嘉榮提款所需帳戶提款卡，蘇嘉榮遂於附表二之時
    間、地點，持上述帳戶提款卡，各提領如附表二所示之款項
    ，並將領得之贓款9萬7,000元交予「123」、領得之贓款21
    萬5,000元交予「檳榔」。嗣於109年9月11日凌晨零時20分
    許，在臺南市○區○○路000號文元郵局前，蘇嘉榮再次領完贓
    款後因形跡可疑為警盤查，遂坦承上開犯行，並為警當場逮
    捕，而扣得贓款15萬元、提款卡1張及工作手機1支。案經林
    秋儀、李文彥、籃巧雲、許世齡訴由臺南市政府警察局第一
    分局、第五分局、曾莨鈞、吳翊翔告訴暨臺南市政府警察局
    歸仁分局報告臺灣臺南地方檢察署檢察官偵查起訴。
二、本件被告蘇嘉榮所犯均係死刑、無期徒刑、最輕本刑為3年
    以上有期徒刑以外之罪，其於準備程序中就被訴事實為有罪
    之陳述，經法官告知簡式審判程序之旨，並聽取公訴人及被
    告之意見後，認宜為簡式審判程序，依刑事訴訟法第273條
    之1第1項規定，裁定進行簡式審判程序加以審理，則依據刑
    事訴訟法第273條之2、同法第159條第2項之規定，不適用傳
    聞法則有關限制證據能力之相關規定；並得依同法第310條
    之2之準用同法第454條之規定製作略式判決書（僅記載「證
    據名稱」），合先敘明。
三、上揭犯罪事實，有下列證據可資佐證：
　㈠被告於警詢、偵訊及本院準備程序中之自白。
　㈡證人吳添旺、林秋儀、李文彥、劉煌濱、許世齡、張翔鈞、
    曾莨鈞、吳翊翔於警詢中之證述。
　㈢卷附人頭帳戶劉曜宇、李家琦所有之郵局帳戶存款交易明細
    、人頭帳戶簡孟盈、陳伯哲、劉慶昌所有之帳戶存款交易明
    細；內政部警政署反詐騙諮詢專線紀錄表、桃園市政府警察
    局中壢分局文化派出所受理刑事案件報案三聯單、告訴人林
    秋儀所提之郵政匯票影本、與詐騙集團成員之對話紀錄各1
    份；內政部警政署反詐騙諮詢專線紀錄表、高雄市政府警察
    局新興分局中正三路派出所受理刑事案件報案三聯單、告訴
    人許世齡所提之郵政匯票影本、與詐騙集團成員之對話紀錄
    各1份；臺南市政府警察局第五分局扣押筆錄、扣案物品目
    錄表；被告蘇嘉榮持提款卡前往ATM領款之監視影像翻拍照
    片26張、路口監視器錄影畫面5張、扣案物品照片及與詐騙
    集團成員「123」對話紀錄翻拍照片3張；內政部警政署反詐
    騙諮詢專線紀錄表、彰化縣警察局員林分局林厝派出所受理
    詐騙帳戶通報警示簡便格式表、金融機構聯防機制通報單、
    165專線協請金融機構暫行圈存疑似詐欺款項通報單、受理
    各類案件紀錄表、受理刑事案件報案三聯單、被害人張翔鈞
    匯款紀錄交易明細各1份；內政部警政署反詐騙諮詢專線紀
    錄表、屏東縣政府警察局內埔分局龍泉派出所受理詐騙帳戶
    通報警示簡便行文表、受理各類案件紀錄表、受理刑事案件
    報案三聯單、告訴人匯款紀錄交易明細表各1份；內政部警
    政署反詐騙諮詢專線紀錄表、新北市政府警察局板橋分局板
    橋派出所受理詐騙帳戶通報警示簡便格式表、受理各類案件
    紀錄表、受理刑事案件報案三聯單、告訴人吳翊翔所提之匯
    款紀錄截圖、與詐騙集團成員之通話紀錄各1份；被告騎乘
    機車、變裝後持提款卡前往ATM提款之監視影像翻拍照片13
    張、被告騎乘機車前往ATM提款嗣後返家之軌跡圖。
四、論罪：
　㈠按刑罰責任之評價與法益之維護息息相關，對同一法益侵害
    為雙重評價，是過度評價；對法益之侵害未予評價，則為評
    價不足，均為法之所禁。又加重詐欺罪，係侵害個人財產法
    益之犯罪，其罪數之計算，核與參與犯罪組織罪之侵害社會
    法益有所不同，審酌現今詐欺集團之成員皆係為欺罔他人，
    騙取財物，方參與以詐術為目的之犯罪組織。倘若行為人於
    參與詐欺犯罪組織之行為繼續中，先後多次為加重詐欺之行
    為，因參與犯罪組織罪為繼續犯，犯罪一直繼續進行，直至
    犯罪組織解散，或其脫離犯罪組織時，其犯行始行終結。故
    該參與犯罪組織與其後之多次加重詐欺之行為皆有所重合，
    然因行為人僅為一參與犯罪組織行為，侵害一社會法益，屬
    單純一罪，應僅就「該案中」與參與犯罪組織罪時間較為密
    切之首次加重詐欺犯行論以參與犯罪組織罪及加重詐欺罪之
    想像競合犯，而其他之加重詐欺犯行，祗需單獨論罪科刑即
    可，無需再另論以參與犯罪組織罪，以避免重複評價。是如
    行為人於參與同一詐欺集團之多次加重詐欺行為，因部分犯
    行發覺在後或偵查階段之先後不同，肇致起訴後分由不同之
    法官審理，為裨益法院審理範圍明確、便於事實認定，即應
    以數案中「最先繫屬於法院之案件」為準，以「該案件」中
    之「首次」加重詐欺犯行與參與犯罪組織罪論以想像競合。
    縱該首次犯行非屬事實上之首次，亦因參與犯罪組織之繼續
    行為，已為該案中之首次犯行所包攝，該參與犯罪組織行為
    之評價已獲滿足，自不再重複於他次詐欺犯行中再次論罪，
    俾免於過度評價及悖於一事不再理原則。至於「另案」起訴
    之他次加重詐欺犯行，縱屬事實上之首次犯行，仍需單獨論
    以加重詐欺罪，以彰顯刑法對不同被害人財產保護之完整性
    ，避免評價不足（最高法院109年度台上字第3945號判決參
    照）。　
　㈡查被告蘇嘉榮自109年4月起參與由「檳榔」、「123」及不詳
    成年人組成詐欺集團之犯罪事實，前由臺灣臺南地方檢察署
    檢察官向本院提起本案公訴，而於109年11月5日繫屬本院，
    有該署同日函件上蓋用之本院收狀章戳顯示之日期可憑（見
    本審卷第7頁），嗣臺灣嘉義地方檢察署檢察官就被告於109
    年4月18日對被害人李彩群、林峻光、楊尚融、林佳慧、陳
    俊輝、張詩涵、廖麗美等人所為加重詐欺取財犯行，於109
    年12月15日始以該署109年度偵字第7289號偵查終結提起公
    訴，有上開起訴書供參，可見本案繫屬在先，而後案繫屬在
    後，而觀諸被告本案及後案之參與模式、時間、犯罪情節、
    組織成員均具同一性，足認被告本案所參與之犯罪組織與後
    案所參與者應為同一，又依後案之起訴書所載，後案一之加
    重詐欺犯行乃被告109年4月18日所為，固可認被告就後案之
    109年4月18日提領被害人款項乃被告加入本案詐欺集團犯罪
    組織後，事實上之首次加重詐欺取財犯行，惟依前開最高法
    院見解，應由最先繫屬於法院之本案中「首次」加重詐欺犯
    行即附表一編號4所示109年7月30日對告訴人許世齡為加重
    詐欺犯行，與參與犯罪組織罪論以想像競合。
　㈢核被告蘇嘉榮就附表一所為均係涉犯洗錢防制法第14條第1項
    之洗錢罪、刑法第339條之4第1項第2款之三人以上共同詐欺
    取財罪。就附表一編號4所為，因係屬被告加入犯罪組織後
    「首次」參與加重詐欺取財罪犯行，另觸犯組織犯罪防制條
    例第3條第1項之參與犯罪組織罪。被告就附表一編號1至3、
    5至7所示等6次犯行，均係以一行為同時觸犯洗錢罪與三人
    以上共同詐欺取財罪；就附表一編號4所示犯行，係以一行
    為同時觸犯洗錢罪、三人以上共同詐欺取財罪及參與犯罪組
    織罪，均為想像競合犯，依刑法第55條規定，從一重之三人
    以上共同詐欺取財罪論處。被告就所犯洗錢罪、三人以上共
    同詐欺取財罪及參與犯罪組織罪，與真實姓名不詳暱稱「檳
    榔」、「123」之人及其他真實姓名年籍不詳之集團成員間
    ，有犯意聯絡及行為分擔，均為共同正犯。
五、爰審酌被告不思循正途賺取所需，僅因貪圖己利，即甘為詐
    欺集團所吸收，而與微信暱稱「檳榔」、「123」之人及所
    屬之詐欺集團其餘成員共同為本案犯行，所為侵害他人財產
    安全及社會治安，且被告雖非上開詐欺集團之首腦或核心人
    物，然其擔任車手依照詐騙集團成員指示由自動櫃員提款機
    提領被害人所匯入之款項交付予其等指定對象，使該詐欺集
    團得以實際獲取犯罪所得，可知被告車手之角色於此類詐欺
    集團案件中仍甚具重要性，所為實應嚴懲；兼衡被告自陳國
    小畢業之教育程度、離婚，沒有工作，罹患末期口腔癌；核
    其智識程度、工作、家庭生活狀況等一切情狀，量處如附表
    一所示之刑並定應執行刑如主文所示，以示懲儆。
六、沒收
  ㈠按犯罪所得，屬於犯罪行為人者，沒收之。但有特別規定者
    ，依其規定；第一項及第二項之犯罪所得，包括違法行為所
    得、其變得之物或財產上利益及其孳息。第三人對沒收標的
    之權利或因犯罪而得行使之債權均不受影響。刑法第38條之
    1第1項、第4項、第38條之3第2項分別定有明文。查本條文
    重在犯罪者所受利得之剝奪，兼具刑罰與保安處分之性質，
    如二人以上共同犯罪，關於犯罪所得之沒收、追繳或追徵，
    亦應各按其利得數額負責，並非須負連帶責任，此與犯罪所
    得財物之追繳發還被害人，因渉及共同侵權行為與填補被害
    人損害而應負連帶返還責任（司法院院字第2024號解釋），
    及以犯罪所得作為犯罪構成（加重）要件類型者，基於共同
    正犯應對犯罪之全部事實負責，則就所得財物應合併計算之
    情形，均有不同。
  ㈡扣案如附表二編號1所示109年9月11日所提領之現金15萬，為
    被告收取之詐騙贓款，尚未及交與上手前，即遭警方查扣乙
    節，業據被告於警詢時陳明在卷（見台南市政府警察局第五
    分局刑案偵查卷宗第7頁至第8頁）。按贓款由被告交付與其
    他詐騙集團成員前，仍屬被告所有之犯罪所得，應依法宣告
    沒收。另被告於警詢及偵訊時供承其犯罪所得為19,000元[
    （97,000+133,000）*5%=11,500，再加上7,500元]，應連同
    上開扣案之贓款一併宣告沒收；又上開贓款縱於沒收裁判確
    定時移轉為國家所有，告訴人對於該贓款之權利或因被告本
    案犯行而得行使之債權，均不受影響，告訴人依法得向執行
    機關即檢察官聲請發還（刑法第38條之3第2項、刑事訴訟法
    第473條第1項定有明文），附此敘明。未扣案犯罪所得19,0
    00元部分，雖未扣案，仍應依刑法第38條之1第1項、第3項
    宣告沒收，於全部或一部不能沒收或不宜執行沒收時，追徵
    其價額。扣案行動電話（內含門號：0000000000SIM卡1張，
    IMEI：000000000000000號、000000000000000號）1支，為
    被告所有，供犯本件詐欺取財罪所使用之工具，依刑法第38
    條第2項規定宣告沒收。扣案之中華郵政提款卡（帳號：000
    00000000000）1張，雖為本案之犯罪工具，然並非被告所有
    ，核與沒收之規定不符，爰不為沒收之諭知。
七、強制工作：
　㈠按犯組織犯罪防制條例第3條第1項之罪者，應於刑之執行前
    ，令入勞動場所，強制工作，其期間為3年，組織犯罪防制
    條例第3條第3項定有明文。又行為人以一行為觸犯組織犯罪
    防制條例第3條第1項後段之參與犯罪組織罪，及刑法第339
    條之4第1項第2款之加重詐欺取財罪，依刑法第55條前段規
    定從一重之加重詐欺取財罪處斷而為科刑時，於有預防矯治
    其社會危險性之必要，且符合比例原則之範圍內，由法院依
    組織犯罪防制條例第3條第3項規定，一併宣告刑前強制工作
    （最高法院108年度台上大字第2306號裁定意旨參照）。
  ㈡本院審酌被告蘇嘉榮於集團中並非擔任決策者之角色，僅係
    承上手之命令負責提領被害人所匯入之款項，並非居於核心
    或重要決策之地位。且本件亦無具體事證可證被告已有以詐
    騙為營生手段之犯罪習慣，與有犯罪習慣或遊蕩、懶惰成習
    而犯罪者之情形有別，且經前揭論罪科刑之處罰，應足以促
    其等心生警惕，嚇阻再犯，故應未達到應諭知其等強制工作
    始能預防矯治其社會危險性必要之程度。因此，爰依前述最
    高法院裁定意旨，不予宣告強制工作。　
據上論斷，應依刑事訴訟法第273條之1第1項、第299條第1項前
段、第310條之2、第454條第2項，組織犯罪防制條例第3條第1 
項後段、洗錢防制法第14條第1項，刑法第11條前段、第28條、
第339條之4第1項第2款、第55條、第51條第5款、第38條之1第1
項前段、第3項，判決如主文。
本案經檢察官陳奕翔提起公訴暨檢察官孫昱琦追加起訴，檢察官
廖羽羚到庭執行職務。
中　　華　　民　　國　　110 　年　　3 　　月　　19　　日
　　　　　　　　　刑事第七庭    法　官　鄭銘仁
以上正本證明與原本無異。
如不服本判決應於收受本判後20日內向本院提出上訴書狀，並應
敘述具體理由。其未敘述上訴理由者，應於上訴期間屆滿後20日
內向本院補提理由書狀（均須按他造當事人之人數附繕本）「切
勿逕送上級法院」。
                                書記官 陳姝妤
中　　華　　民　　國　　110 　年　　3 　　月　　23　　日
附錄本件論罪科刑法條全文：
中華民國刑法第339條之4
犯第 339 條詐欺罪而有下列情形之一者，處 1 年以上 7 年以
下有期徒刑，得併科 1 百萬元以下罰金：
一、冒用政府機關或公務員名義犯之。
二、三人以上共同犯之。
三、以廣播電視、電子通訊、網際網路或其他媒體等傳播工具，
    對公眾散布而犯之。
前項之未遂犯罰之。
組織犯罪防制條例第3條
發起、主持、操縱或指揮犯罪組織者，處 3 年以上 10 年以下
有期徒刑，得併科新臺幣 1 億元以下罰金；參與者，處 6 月以
上 5 年以下有期徒刑，得併科新臺幣 1 千萬元以下罰金。但參
與情節輕微者，得減輕或免除其刑。
具公務員或經選舉產生之公職人員之身分，犯前項之罪者，加重
其刑至二分之一。
犯第 1 項之罪者，應於刑之執行前，令入勞動場所，強制工作
，其期間為 3 年。
前項之強制工作，準用刑法第 90 條第 2 項但書、第 3 項及第
98 條第 2 項、第 3 項規定。
以言語、舉動、文字或其他方法，明示或暗示其為犯罪組織
之成員，或與犯罪組織或其成員有關聯，而要求他人為下列行為
之一者，處 3 年以下有期徒刑，得併科新臺幣 3 百萬元以下罰
金：
一、出售財產、商業組織之出資或股份或放棄經營權。
二、配合辦理都市更新重建之處理程序。
三、購買商品或支付勞務報酬。
四、履行債務或接受債務協商之內容。
前項犯罪組織，不以現存者為必要。
以第 5 項之行為，使人行無義務之事或妨害其行使權利者，亦
同。
第 5 項、第 7 項之未遂犯罰之。
洗錢防制法第14條
有第二條各款所列洗錢行為者，處 7 年以下有期徒刑，併科新
臺幣 5 百萬元以下罰金。
前項之未遂犯罰之。
前二項情形，不得科以超過其特定犯罪所定最重本刑之刑。
附表一：
編號 告訴人 詐騙方法 匯款時間 人頭帳戶 匯款金額（新臺幣） 宣 告 刑  1 林秋儀 109年9月10日19時59分許遭來電詐稱先前消費因作業疏失會被重覆下單需操作取消。 109年9月10日22時38分、22時41分、109年9月11日零時3分 郵局帳號：000-0000000000000（戶名：劉曜宇） 49,987元 36,456元 89,234元 蘇嘉榮三人以上共同犯詐欺取財罪，處有期徒刑壹年參月。  2 李文彥 109年9月10日19時許遭來電詐稱先前消費因作業疏失會被重覆扣款需操作取消 109年9月11日零時11分 郵局帳號：000-000000000000000（戶名：劉曜宇） 28,123元 蘇嘉榮三人以上共同犯詐欺取財罪，處有期徒刑壹年壹月。  3 籃巧雲 109年9月10日20時45分許遭來電詐稱其信用卡遭盜刷，須依指示操作止付。 109年9月10日22時20分、22時22分 郵局帳號：000-000000000000000（戶名：劉曜宇） 49,987元 47,105元 蘇嘉榮三人以上共同犯詐欺取財罪，處有期徒刑壹年貳月。  4 許世齡 109年7月30日10時許遭來電詐稱其為親友，需借款15萬元周轉。 109年7月30日10時34分 郵局帳號：000-0000000000000（戶名：李家琦） 8萬元 蘇嘉榮三人以上共同犯詐欺取財罪，處有期徒刑壹年貳月。  5 張翔鈞 109年8月1日16時許遭來電詐稱先前消費因作業疏失會被重覆扣款需操作取消 109年8月1日17時13分、17時17分、17時23分 富邦銀行帳號：000-000000000000（戶名：簡孟盈） 台灣銀行帳號：000-000000000000（戶名：陳伯哲） 玉山銀行帳號：000-0000000000000（戶名：劉慶昌） 29,900元 12,000元 26,000元 蘇嘉榮三人以上共同犯詐欺取財罪，處有期徒刑壹年貳月。  6 曾莨鈞 109年8月1日16時許遭來電詐稱先前消費因作業疏失設定為批發商，會被重覆扣款，需操作取消。 109年8月1日17時8分 台灣銀行帳號：000-000000000000（戶名：陳伯哲） 190元 816元 18,991元 蘇嘉榮三人以上共同犯詐欺取財罪，處有期徒刑壹年壹月。  7 吳翊翔 109年8月1日16時25分遭來電稱，因客服誤設訂單，需存入7,000元入指定帳戶以更正錯誤訂單 109年8月1日17時20分 台灣銀行帳號：000-000000000000（戶名：陳伯哲） 6,985元 蘇嘉榮三人以上共同犯詐欺取財罪，處有期徒刑壹年壹月。 

附表二：
編號 詐騙帳戶 提款時間 提款地點 提領款項（新臺幣） 1 劉曜宇所有之郵局帳號000-00000000000000號帳戶  109年9月10日22時31分 臺南市○區○○路000號(臺南文元郵局)、臺南市○區○○路0號郵局 60,000元   109年9月10日22時33分  37,000元   109年9月10日23時9分  53,000元   109年9月11日零時19分  60,000元   109年9月11日零時20分  60,000元   109年9月11日零時21分  30,000元 2 李家琦所有之郵局帳號000-00000000000000號帳戶 109年7月30日11時2分 臺南市○區○○路000號郵局 60,000元   109年7月30日11時3分  20,000元 3 陳伯哲所有之台灣銀行帳號000-000000000000號帳戶 109年8月1日17時23分 臺南市○○區○○路00號郵局 20,000元   109年8月1日17時24分  20,000元   109年8月1日17時25分  16,000元 4 劉慶昌所有之玉山銀行帳號000-0000000000000號帳戶 109年8月1日17時40分 臺南市○區○○路000號郵局 20,000元   109年8月1日17時41分  6,000元